【裁判字號】    97,重家上,19
【裁判日期】    990901
【裁判案由】    履行分割遺產協議
【裁判全文】
臺灣高等法院民事判決                97年度重家上字第19號
上  訴  人  戊○○
訴訟代理人  陳建中律師
            高佩辰律師
被  上訴人  乙○○
訴訟代理人  林慶苗律師
複  代理人  曾憲忠律師
被  上訴人  丙○○
上列當事人間履行分割遺產協議事件，上訴人對於中華民國97年
6月17日臺灣臺北地方法院96年度重家訴字第8號第一審判決提起
上訴，並為訴之追加，本院於99年8月18日言詞辯論終結，判決
如下：
    主      文
上訴及追加之訴均駁回。
第二審訴訟費用由上訴人負擔。
    事實及理由
一、按訴狀送達後，上訴人不得將原訴變更或追加他訴；但有請
    求之基礎事實同一者或該訴訟標的對於數人必須合一確定時
    ，追加其原非當事人之人為當事人者，不在此限，民事訴訟
    法第255條第1項第2、5款定有明文。又上訴人對於同一被上
    訴人，合併提起數宗訴訟，乃所謂訴之客觀合併。其目的在
    使相同當事人間就其間之私權紛爭，能以同一訴訟程序辯論
    、裁判，以節省當事人及法院勞費，並使相關連之訴訟事件
    ，受同一裁判，避免發生矛盾，以達訴訟經濟及統一解決紛
    爭之目的。如無害於公益，基於當事人訴訟上之處分權，應
    許當事人就其合併提起之數訴，依其意思請求法院為裁判；
    尚不得因其提起訴訟之型態，不符合學說或實務上分類之模
    式，即認其起訴不合法。而所謂訴之預備合併，通常固指上
    訴人預防其提起之訴訟為無理由，而同時提起不能並存之他
    訴為備位，以備先位之訴無理由時，可就備位之訴獲得有理
    由之判決之訴之合併而言；惟上訴人提起非相排斥之數訴，
    而定其請求法院為裁判之順序，依上說明，應非法所不許。
    本件再抗告人追加之備位聲明，縱與先位聲明非屬相排斥，
    不符合一般所謂之訴之預備合併，亦不得據此即謂其起訴不
    合程式，最高法院亦著有95年度台抗字第184號裁定要旨可
    參。查上訴人原主張兩造共同繼承被繼承人丁○○○遺產（
    下稱系爭遺產），於民國94 年6月16日簽立分割遺產協議書
    （下稱系爭協議書），詎被上訴人未依約履行，爰依系爭協
    議書、民法第830條第2項、第824條第1項，提起本件訴訟，
    請求被上訴人履行遺產分割協議等語。嗣於本院追加先位聲
    明請求：(一)被上訴人應協同上訴人依附表1所示協議分割契
    約所訂分割方法辦理分割登記。(二)被上訴人應協同上訴人依
    附表2所示協議分割契約所訂分割方法辦理股票之移轉登記
    。並備位聲明請求被上訴人應協同上訴人將兩造公同共有坐
    落板橋市○○○段190-3地號土地所有權應有部分萬分之924
    3（下稱系爭土地）辦理分別共有後，再將被上訴人乙○○
    ，被上訴人丙○○各分別共有部分萬分之3081移轉登記予上
    訴人（見本院卷(二)第94頁），核均係基於系爭協議書為請求
    ，其基礎事實同一，依上開說明，應認其訴之追加於法尚無
    不合，應予准許，合先敘明。
二、本件上訴人起訴主張：兩造之母親丁○○○於民國93年12月
    7日死亡，兩造為其全體繼承人，共同繼承系爭遺產，而於
    94年6月16日簽立如原判決附件所示系爭協議書，約定系爭
    土地分配予伊，其餘遺產如系爭協議書所示內容分配予被上
    訴人二人。全部遺產稅均由上訴人負擔繳納，詎被上訴人二
    人事後反悔，系爭土地迄今無法辦理分割登記，爰依系爭協
    議書、民法第830條第2項及第824條第1項規定，求為判決命
    被上訴人應將系爭土地所有權應有部分萬分之9243之公同共
    有權移轉登記予上訴人等語。原審為上訴人敗訴之判決，上
    訴人不服，提起本件上訴，而追加先位聲明為：(一)原判決廢
    棄。(二)被上訴人應協同上訴人依附表1所示協議分割契約所
    訂分割方法辦理分割登記。(三)被上訴人應協同上訴人依附表
    2所示協議分割契約所訂分割方法辦理股票之移轉登記；並
    備位聲明為：(一)原判決廢棄。(二)被上訴人應協同上訴人將兩
    造公同共有系爭土地辦理分別共有後，再將被上訴人乙○○
    ，被上訴人丙○○各分別共有部分萬分之3081移轉登記予上
    訴人。
三、被上訴人則以：系爭協議書乃兩造為應付遺產稅申報事宜而
    簽訂，惟此為兩造通謀虛偽意思表示所為，並違反遺產及贈
    與稅法第8條第1項及第50條強制規定，系爭協議書應屬無效
    ，且系爭協議書非就被上訴人全體遺產為分割，亦屬無效，
    等語，資為抗辯。被上訴人乙○○並抗辯其已自行繳納稅金
    ，系爭分割遺產協議書縱認有效，亦已默示解除，如認上訴
    人主張有理由；上訴人亦應先分擔其按其應繼分比例繳納遺
    產稅，爰行使同時履行抗辯等語。
四、查兩造係被上訴人丁○○○之繼承人，曾簽訂系爭協議書等
    事實，有遺產稅核定通知書、繼承系統表、系爭協議書影本
    附卷可參（見原審卷第5至7頁），復為被上訴人所不爭執，
    堪認為真實。又兩造被繼承人丁○○○除系爭遺產外，另有
    二筆丁○○○先父己○○所遺留台北市○○區○○段2小段
    534、536地號等2筆土地之應有部分各150分之8（下稱己○
    ○所遺土地），經以繼承原因，登記公同共有於上訴人、被
    上訴人及其他訴外人蕭上闖等人名下，並未在系爭協議書之
    範圍內，亦有戶籍謄本、台北市稅捐稽徵處大安分處函、土
    地登記謄本附卷可憑（見本院卷(一)第111至122頁），亦堪認
    為真正。
五、上訴人主張被上訴人應協同分割系爭遺產等語，則為被上訴
    人所否認，並以前詞置辯。是本院所應審究者核為：(一)先位
    部分：1.系爭協議書是否有效？2.系爭協議書是否業就丁○
    ○○全部遺產為分割？3.上訴人依系爭協議書、民法第830
    條第2項及第824條第1項為先位及備位請求是否有據？(二)備
    位部分：上訴人請求就系爭土地為分割是否有理由？
六、經查：
  (一)先位部分：
    1.被上訴人抗辯系爭協議書乃通謀虛偽意思表示而無效。惟
      按所謂通謀虛偽意思表示，乃指表意人與相對人互相故意
      為非真意之表示而言，故相對人不僅須知表意人非真意，
      並須就表意人非真意之表示相與為非真意之合意，始為相
      當，若僅一方無欲為其意思表示所拘束之意，而表示與真
      意不符之意思者，尚不能指為通謀而為虛偽意思表示（最
      高法院62年台上字第316號判例參照）。查系爭遺產稅經
      申請分期分單繳納核准後，兩造每人應負擔三分之一遺產
      稅，被上訴人丙○○應負擔部分，由上訴人代繳迄今之事
      實，為兩造所不爭執，可認兩造間於簽系爭協議書，並無
      相互為非真意之合意可言，至被上訴人二人以其簽約動機
      所為抗辯縱令屬實，亦通謀虛偽意思表示之要件不合，所
      辯自不足採信。
    2.惟系爭協議書並未就丁○○○全部遺產為分割，亦難認兩
      造對僅先針對部分遺產即系爭遺產為分割乙節達成合意：
      (1)按遺產分割，應以遺產為一體，整個的為分割，而非以
        遺產中個個財產之分割為對象，亦即遺產分割之目的在
        遺產公同共有關係全部之廢止，而非個個財產公同共有
        關係之消滅。如繼承人未明示同意僅就部分遺產為分割
        ，則繼承人僅就遺產其中一部分請求分割，即屬無據。
        且繼承人如就部分遺產先行分割達成協議，固得據以請
        求，然若有繼承人未能就被繼承人所留遺產之全部均有
        所認識，自難認就遺產為部分分割乙節達成合意。
      (2)上訴人固主張丁○○○業就其先父己○○遺產辦理拋棄
        繼承，並舉證人甲○○○為證。然查證人甲○○○到庭
        證稱當時是伊叫哥哥自己去辦理，丁○○○應該有拋棄
        繼承，伊不清楚，應該都是一樣，伊等並沒有住在一起
        ，是伊未見到丁○○○寫書面拋棄繼承，伊亦未用書面
        拋棄繼承，都是伊哥哥去辦理等語（見本院卷(一)第238
        反面、239頁），是依證人所言，丁○○○有無辦理拋
        棄繼承伊不清楚，自不足為上訴人有利之認定。
      (3)上訴人復主張兩造係就系爭遺產之分割達成協議云云，
        惟此為被上訴人所否認，辯稱如知有己○○所遺土地存
        在即不會同意分割等語。經查丁○○○於73年間對訴外
        人廖繼勇即被上訴人丙○○之夫有850萬元之債權，有
        臺灣臺中地方法院73年3月26日72年民執3字第7443號民
        事執行處通知在卷可參（見本院卷(一)第348、349頁），
        上訴人亦自承於79年間其父親過世時即知有是項債權，
        該項債權核亦屬丁○○○遺產之一部。次查己○○早於
        丁○○○死亡，而己○○所遺土地之相關稅賦等文件，
        衡諸常情應會寄予丁○○○，此參被上訴人於95年間即
        曾收受己○○所遺土地欠稅通知甚明（見本院卷(一)第
        114頁），而上訴人亦自承其從小就跟丁○○○同住峨
        嵋街，76年起搬去新店市。丁○○○稅單均寄至其生前
        租用之郵政信箱或峨嵋街，該信箱為上訴人帶丁○○○
        去租用等情（見本院卷(二)第147頁反面），堪認上訴人
        於簽訂系爭協議書之94年6月16日時，亦知有該2筆土地
        之存在。其主張迄至95年始知情云云，尚不足採。
      (4)是依上開說明，系爭協議書，除就兩造已知對訴外人廖
        繼勇之債權遺產，未明示是否保留不予分割之意思外，
        被上訴人二人就己○○所遺土地亦未有所認知，顯無法
        達成廢止遺產全部之公同共有關係之目的外，亦難認兩
        造於簽訂系爭協議書時即有先就丁○○○之部分遺產（
        按即系爭遺產）為分割之認識，自不足認兩造已就部分
        遺產先行分割達成協議。則上訴人據系爭協議書，請求
        被上訴人履行協議，洵屬無據。
  (二)備位部分：
    查上訴人不得依系爭協議書為主張，已如前述，則上訴人依
    系爭協議書，提起本件備位請求，自屬無據，遑論上訴人備
    就系爭土地請求分割，亦有違繼承人中一人或數人提起請求
    履行協議分割契約之訴，其應受判決事項之聲明，應為命全
    體繼承人互相依協議分割契約所訂分割方法協同辦理分割登
    記，不得僅就上訴人自己分得部分，命被上訴人協同辦理分
    割登記之法理（最高法院90年度第12次民事庭會議決議參照
    ）。是其備位請求亦無理由。
七、綜上所述，上訴人主張，為不足採，被上訴人抗辯尚屬可信
    。從而，上訴人主張本於系爭協議書、民法第830條、第824
    條第1項規定，追加先位之訴，及備位請求被上訴人辦理如
    其聲明所示之分割或移轉登記，均為無理由，不應准許。原
    審為上訴人敗訴之判決，並無不合。上訴意旨指摘原判決不
    當，求予廢棄改判，為無理由，應予駁回。
八、本件事證已臻明確，兩造其餘之主張、陳述及所提之證據資
    料，核與判決結果無何影響，爰不一一論述，附此敘明。
九、據上論結，本件上訴及追加之訴均為無理由，依民事訴訟法
    第449條第1項、第78條，判決如主文。
中    華    民    國    99    年    9     月    1     日
                    民事第二庭
                        審判長法  官  吳謙仁
                              法  官  李瓊蔭
                              法  官  黃莉雲
正本係照原本作成。
如不服本判決，應於收受送達後20日內向本院提出上訴書狀，其
未表明上訴理由者，應於提出上訴後20日內向本院補提理由書狀
（均須按他造當事人之人數附繕本）上訴時應提出委任律師或具
有律師資格之人之委任狀；委任有律師資格者，另應附具律師資
格證書及釋明委任人與受任人有民事訴訟法第466條之1第1項但
書或第2項（詳附註）所定關係之釋明文書影本。如委任律師提
起上訴者，應一併繳納上訴審裁判費。
中    華    民    國    99    年    9     月    2     日
                              書記官  魏汝萍
附註：
民事訴訟法第466條之1（第1項、第2項）：
對於第二審判決上訴，上訴人應委任律師為訴訟代理人。但上訴
人或其他法定代理人具有律師資格者，不在此限。
上訴人之配偶、三親等內之血親、二親等內之姻親，或上訴人為
法人、中央或地方機關時，其所屬專任人員具有律師資格並經法
院認為適當者，亦得為第三審訴訟代理人。

司法院資訊處製作；財團法人民間司法改革基金會備份。
